【裁判字號】    99,交聲更,1
【裁判日期】    990413
【裁判案由】    違反道路交通管理處罰條例
【裁判全文】
臺灣宜蘭地方法院交通事件裁定         99年度交聲更字第1號
原處分機關  交通部公路總局臺北區監理所宜蘭監理站
異  議  人
即受處分人  乙○○
代  理  人  甲○○
上列異議人即受處分人因違反道路交通管理處罰條例案件，對於
交通部公路總局臺北區監理所宜蘭監理站民國98年7月16日所為
之宜監字第裁43-ZIQ008575號裁決聲明異議，本院以98年度交聲
字第344號裁定駁回其異議後，異議人不服提起抗告，經臺灣高
等法院以98年度交抗字第2812號裁定撤銷原裁定，發回本院，本
院更為裁定如下：
    主  文
原處分撤銷。
    理  由
一、按受處分人不服第八條主管機關所為之處罰，得於接到裁決
    書之翌日起二十日內，向管轄地方法院聲明異議；聲明異議
    ，應以司法狀紙，敘述異議之理由，提出於原處分機關為之
    ，原處分機關應於接受異議書狀後五日內，將該案卷宗及有
    關證物，送交該管地方法院或其分院交通法庭，道路交通管
    理處罰條例第87條第1項、道路交通案件處理辦法第13條定
    有明文。查：交通部公路總局臺北區監理所宜蘭監理站（下
    稱：宜蘭監理站）民國98年7月16日所為之宜監字第裁43-ZI
    Q008575號裁決書，已於98年7月20日合法寄存於異議人住處
    「台南市○區○○路164巷40號2樓之1」所在之鹽埕郵局，
    而異議人於收受前揭裁決書後，已於98年7月31日向宜蘭監
    理站提出「違反道路交通管理事件陳述單」，且陳述單上已
    記載舉發通知單號碼「ZIQ008575」、陳述內容「沒有收到
    補繳通行費的通知單，也沒有收到違規通知單。」等情，有
    上開裁決書、送達證書、陳述單附卷可資佐證（見本院原審
    卷第8、15、16頁）。因此，雖異議人所提出之陳述單並非
    使用司法狀紙，然異議人既已於申訴書內表明「不服之裁決
    字號、不服之理由」，顯有請求撤銷上開裁決之意，是異議
    人提出該陳述單之目的即在表明對於宜蘭監理站所為之宜監
    字第裁43-ZIQ008575號裁決提出異議，宜蘭監理站自應依異
    議程序予以處理。雖因宜蘭監理站遲未將異議人之異議案送
    交本院，異議人方於收受裁決書後已逾二十日之98年9月8日
    再以司法狀紙向宜蘭監理站提出異議狀，然因異議人於收受
    裁決書後，先前即已於法定二十日期間內之98年7月31日向
    宜蘭監理站提出陳述單表明對於宜監字第裁43-ZIQ008575號
    裁決異議，自應認為異議人所提起之本件異議為合法。又本
    件違規行為裁決所指之違規行為地「國道五號高速公路頭城
    收費站」係在本院轄區內，本院對於本案件自有管轄權，異
    議人具狀請求將本案移至臺灣臺南地方法院審理，於法自屬
    無據。以上二情，合先敘明。
二、次按，公路主管機關興建之公路，有下列情形之一者，得向
    通行之汽車徵收通行費：（一）貸款支應者。（二）以特種
    基金支應者。（三）在同一起訖地點間另闢新線，使通行車
    輛受益者。（四）屬於同一交通系統，與既成收費之公路並
    行者。前項徵收通行費之作業程序、收費設施設置、收費方
    式、收費車種、費率、作業管理、停徵或免徵規定、欠費追
    繳、收取追繳作業費用及委託其他機關（構）辦理等事項之
    辦法，由交通部定之，公路法第24條第1、2項定有明文。主
    管機關乃據此訂定「公路通行費徵收管理辦法」、「交通部
    臺灣區○道○○○路局電子收費申裝及欠費追繳作業注意事
    項」等規定，其中有關電子收費部分，並規定車輛不依規定
    繳納通行費，營運單位之自動收費系統應將該用路人車輛之
    車種、牌照號碼、通行時間、地點、行駛方向等予以記錄並
    照相或錄影存記。營運單位應依交通部臺灣區○道○○○路
    局查明之車籍資料，製發「補繳通行費及作業處理費通知單
    」，追繳通行費並加收作業處理費用。用路人應依「補繳通
    行費及作業處理費通知單」所列金額及繳費期限完成補繳，
    逾補繳期限截止日未繳納者，應由公路主管機關依道路交通
    管理處罰條例第27條規定舉發處罰之（參見公路通行費徵收
    管理辦法第10條、第15條及交通部臺灣區○道○○○路局電
    子收費申裝及欠費追繳作業注意事項第13點、第17點規定）
    。又汽車行駛於應繳費之公路、橋樑、隧道或輪渡，不依規
    定繳費者，處汽車所有人或駕駛人新台幣三千元以上六千元
    以下罰鍰，並追繳欠費；逕行舉發，應記明車輛牌照號碼、
    車型等可資辨明之資料，以汽車所有人為被通知人製單舉發
    ；行為人有本條例之情形者，應填製舉發違反道路交通管理
    事件通知單，並於被通知人欄予以勾記，其通知聯依下列規
    定辦理：（四）逕行舉發者，應按已查明之資料填註車牌號
    碼、車輛種類、車主姓名及地址，並於通知單上方空白處加
    註逕行舉發之文字後，由舉發機關送達被通知人，道路交通
    管理處罰條例第27條第1項、第7條之2第4項、違反道路交通
    管理事件統一裁罰基準及處理細則第11條第1項第4款亦分別
    定有明文。另查道路交通管理處罰條例第9條第1項復規定「
    本條例所定罰鍰之處罰，受處罰人接獲違反道路交通管理事
    件通知單後，於十五日內得不經裁決，逕依第九十二條第三
    項之罰鍰基準規定，向指定之處所繳納結案；不服舉發事實
    者，應於十五日內，向處罰機關陳述意見；其不依通知所定
    期限前往指定處所聽候裁決，且未依規定期限繳納罰鍰結案
    或向處罰機關陳述意見者，處罰機關得逕行裁決之。」，且
    違反道路交通管理事件統一裁罰基準及處理細則，就同一違
    規行為，亦依據被舉發人是否於期限內到案聽候裁決、逾越
    應到案期限之日數多寡等情，而分別規定不同之罰鍰金額（
    參違反道路交通管理事件統一裁罰基準表）。因此，參諸前
    揭規定，車輛行駛於高速公路利用電子收費匝道通行時，若
    未依規定繳納通行費，電子收費營運單位除將應將該用路人
    車輛之車種、牌照號碼、通行時間、地點、行駛方向等予以
    記錄並照相或錄影存記外，尚須踐行「製發補繳通行費及作
    業處理費通知單予該車輛之所有人」之法定程序，俾使該汽
    車所有人得依「補繳通行費及作業處理費通知單」所列金額
    及繳費期限完成補繳。倘若該汽車所有人逾補繳期限截止日
    未繳納者，舉發（主管）機關始能依道路交通管理處罰條例
    第27條規定予以逕行舉發處罰。若舉發機關於電子收費營運
    單位未踐行上開法定送達程序之情形下，即逕行對於汽車所
    有人為舉發，其所為之舉發程序即非適法。再者，若電子收
    費營運單位已踐行上開法定送達程序，且汽車所有人逾補繳
    期限截止日仍未繳納，舉發機關依道路交通管理處罰條例第
    27條規定予以逕行舉發後，舉發機關仍另仍須踐行「將舉發
    違反道路交通管理事件通知單合法送達予被舉發人」之法定
    程序，且裁罰機關亦須於舉發機關踐行上開法定送達程序後
    ，方得對於被舉發人為裁罰。若裁罰機關於舉發機關未踐行
    上開法定送達程序之情形下，即逕行對於被舉發人為裁罰，
    其所為之裁罰程序亦非適法。
三、末按，送達，於應受送達人之住居所、事務所或營業所為之
    。但在行政機關辦公處所或他處會晤應受送達人時，得於會
    晤處所為之。對於機關、法人、非法人之團體之代表人或管
    理人為送達者，應向其機關所在地、事務所或營業所行之。
    但必要時亦得於會晤之處所或其住居所行之。應受送達人有
    就業處所者，亦得向該處所為送達。於應送達處所不獲會晤
    應受送達人時，得將文書付與有辨別事理能力之同居人、受
    雇人或應送達處所之接收郵件人員。前項規定於前項人員與
    應受送達人在該行政程序上利害關係相反者，不適用之。應
    受送達人或其同居人、受雇人、接收郵件人員無正當理由拒
    絕收領文書時，得將文書留置於應送達處所，以為送達。送
    達，不能依前二條規定為之者，得將文書寄存送達地之地方
    自治或警察機關，並作送達通知書兩份，一份黏貼於應受送
    達人住居所、事務所、營業所或其就業處所門首，另一份交
    由鄰居轉交或置於該送達處所信箱或其他適當位置，以為送
    達。前項情形，由郵政機關為送達者，得將文書寄存於送達
    地之郵政機關。寄存機關自收受寄存文書之日起，應保存三
    個月，行政程序法第72、73、74條定有明文。
四、本件舉發機關臺灣區○道○○○路局、內政部警政署國道公
    路警察局第九警察隊頭城分隊以異議人乙○○所有之車牌號
    碼6W-8556號自小客車，於民國97年9月27日中午12時23分許
    ，行經國道五號高速公路頭城收費站南下第12車道時，有「
    汽車行駛於應繳費之公路，不依規定繳費」之違規行為為由
    ，開立公警局交字第ZIQ008575號舉發違反道路交通管理事
    件通知單加以逕行舉發，宜蘭監理站據此於98年7月16日以
    宜監字第裁43-ZIQ008575號裁決書裁罰異議人罰鍰新臺幣六
    千元之事實，有上開舉發單及裁決書在卷可稽（見本院原審
    卷第16頁，本院更審卷第53頁）。
五、異議人經傳未到庭，然其具狀始終辯稱「伊未曾收受本件補
    繳通行費之通知，亦未收受本件舉發單。」等語，經查：
（一）本件情形，經本院利用法務部戶役政連結作業系統查詢異
      議人乙○○戶籍資料、遷徙紀錄之結果，可知異議人於94
      年2月21日至98年1月8日間，係設籍即居住於「宜蘭縣壯
      圍鄉○○路○段198號」，於98年1月9日至98年5月31日間
      ，則設籍即居住於「宜蘭縣壯圍鄉○○路○段200號」，自
      98年6月1日起則設籍即居住於「台南市○區○○路164巷
      40號2樓之1」，此有上開法務部戶役政連結作業系統查詢
      資料在卷可稽（見本院更審卷第9、10頁）。
（二）而依交通部臺灣區○道○○○路局頭城收費站98年8月13
      日高頭稽字第0980001891號函檢送之「高速公路局委託遠
      通電收公司辦理電子收費業務高速公路通行費催繳通知單
      」之送達證書觀之（見本院原審卷第10至13頁），可知遠
      通電收股份有限公司係於97年10月20日委請郵政機關對異
      議人當時之居住處「宜蘭縣壯圍鄉○○路○段198號」送達
      本件「高速公路通行費催繳通知單」，且因郵政機關送達
      人員於上開應送達之處所（即異議人當時之住處）未能會
      晤異議人本人或其代表人、管理人、同居人、受雇人、接
      收郵件人員，故於投遞不成之情形下，於97年10月22日依
      法製作送達通知書兩份，一份黏貼異議人上開住處之門首
      ，一份放入異議人上開住處之信箱或適當位置內，並將應
      送達之本件「高速公路通行費催繳通知單」寄存於應送達
      地即異議人上開住處所在之郵政機關「壯圍郵局」，核上
      開送達程序要與前揭行政程序法第72、73、74條之規定相
      符。從而，本件「高速公路通行費催繳通知單」應認為已
      經合法送達予異議人收受，異議人辯稱「伊未曾收受本件
      補繳通行費之通知」云云，尚非可採。
（三）然依交通部臺灣區○道○○○路局頭城收費站99年2月3日
      高頭稽字第0990000273號函檢送之「公警局交字第ZIQ008
      575號舉發違反道路交通管理事件通知單」影本及其送達
      證書影本觀之（見本院更審卷第51至54頁），可知內政部
      警政署國道公路警察局第九警察隊頭城分隊於開立「公警
      局交字第ZIQ008575號舉發違反道路交通管理事件通知單
      」對異議人為逕行舉發後，係將上開舉發違反道路交通管
      理事件通知單送至「宜蘭縣壯圍鄉○○路○段198號」，且
      於98年4月27日為寄存送達。惟異議人早於98年1月9日即
      已將戶籍地即住處遷往「宜蘭縣壯圍鄉○○路○段200號」
      之事實，已見前述。從而，內政部警政署國道公路警察局
      第九警察隊頭城分隊於98年4月27日將「公警局交字第ZIQ
      008575號舉發違反道路交通管理事件通知單」送至非屬異
      議人住居所、事務所或營業所之「宜蘭縣壯圍鄉○○路○
      段198號」，並為寄存送達，其所為之送達程序於法自屬
      有違（參照前揭行政程序法之規定），本件「公警局交字
      第ZIQ008575號舉發違反道路交通管理事件通知單」確未
      完成法定送達程序無訛，是異議人辯稱「伊未曾收受本件
      舉發通知單」乙節，應堪信為真實。
六、綜上所述，電子收費營運單位遠通電收股份有限公司雖已將
    本件之「高速公路通行費催繳通知單」合法送達予異議人，
    然依前所述，舉發機關內政部警政署國道公路警察局第九警
    察隊頭城分隊於開立本件「公警局交字第ZIQ008575號舉發
    違反道路交通管理事件通知單」後，既未將該舉發單合法送
    達予被舉發人即異議人乙○○，則揆諸前揭二之說明，處罰
    機關宜蘭監理站本不得逕行對於異議人為裁罰，惟宜蘭監理
    站未察，遽對異議人為前開裁罰，其所為之裁罰程序於法顯
    有未合，是本院認異議人之異議為有理由，爰將原處分撤銷
    ，俾由舉發機關及裁罰機關另為適當之處置，以資適法。（
    註：本件係因裁罰程序不合法（即「公警局交字第ZIQ00857
    5號舉發違反道路交通管理事件通知單」未合法送達）而撤
    銷原處分，至於異議人有無原處分所認定之違規行為，宜待
    舉發及裁罰機關完成相關之舉發、裁罰程序後，若異議人仍
    不服裁罰而提出異議時，再行於該異議程序中審認。）
據上論斷，應依道路交通案件處理辦法第20條前段，裁定如主文
。
中    華    民    國    99    年    4    月     13    日
                  交通法庭法  官  劉家祥
以上正本證明與原本無異。
如不服本裁定，應於裁定送達後5日內，向本院提出抗告狀。（
應附繕本）
                          書記官  葉書毓
中    華    民    國    99    年    4     月    13    日

司法院資訊處製作；財團法人民間司法改革基金會備份。
